【裁判字號】    97,訴,228
【裁判日期】    980422
【裁判案由】    損害賠償
【裁判全文】
臺灣臺北地方法院民事判決               97年度訴字第228號
原      告  大鼎保全股份有限公司
法定代理人  丙○○
訴訟代理人  林士祺律師
            甲○○
複代理人    丁○○
            曾郁智律師
被      告  戊○○
            乙○○
前 1  人
訴訟代理    林慈發律師
上列當事人間請求損害賠償事件，本院於九十八年四月七日言詞
辯論終結，判決如下：
    主  文
被告戊○○應給付原告新台幣陸拾肆萬玖仟貳佰貳拾伍元，及自
民國九十八年二月六日起至清償日止，按年息百分之五計算之利
息。
被告乙○○應給付原告新臺幣壹拾萬元及自民國九十八年二月六
日起至清償日止，按年息百分之五計算之利息。
就前二項所命之給付，如其中一被告已履行全部或一部，他被告
於已履行之範圍內免給付之義務。
原告其餘之訴駁回。
訴訟費用由被告戊○○負擔百分之八十五，餘由被告乙○○負擔
。
本判決第一項於原告以新臺幣貳拾壹萬柒仟元為被告供擔保後，
得假執行；但被告如以新臺幣陸拾肆萬玖仟貳佰貳拾伍元為原告
預供擔保，得免為假執行。
本判決第二項得假執行；但被告如以新臺幣拾萬元為原告預供擔
保，得免為假執行。
原告其餘假執行之聲請駁回。
    事實及理由
壹、程序方面
一、本件被告戊○○經合法送達，未於最後言詞辯論期日到場，
    ，經核無民事訴訟法第386條所列各款情形，應依原告之聲
    請，由其一造辯論而為判決。
二、按訴狀送達後，原告不得將原訴變更或追加他訴，但基礎事
    實同一者、擴張或減縮應受判決事項之聲明者者，不在此限
    ，民事訴訟法第255 條第1 項第2 款、第3 款定有明文。查
    原告於起訴時原聲明：(一)被告戊○○應給付原告新台幣（下
    同）649,225 元及自民國96年6 月27日起至清償日止，按年
    息5 ％計算之利息。(二)被告乙○○於原告就被告戊○○之財
    產強制執行無效果時，應給付原告649,225 元正及自96年6
    月27日起至清償日止，按年息5 ％計算之利息。嗣就被告乙
    ○○部分具狀縮減聲明為：被告乙○○應給付原告232,950
    元及自96年6 月27日起至清償日止，按年息5%計算之利息。
    有98年4 月10日民事綜合言詞辯論意旨狀在卷可稽（見本院
    卷第204 頁）。經核，原告前後聲明請求之基礎事實同一，
    且僅減縮應受判決事項之聲明，揆諸前開說明，尚無不合，
    應予准許。
貳、實體方面
一、原告起訴主張：被告戊○○自93年4 月26日起受僱於原告公
    司擔任保全員，嗣於96年1 月1 日經原告派駐至榕馨華廈社
    區擔任保全組長，負責社區行政、各項管理費用、支付款項
    等業務。被告乙○○為被告戊○○之保證人，對被告戊○○
    任職期間虧欠或挪用公司公款、物品情事，或怠忽職守造成
    公司損失，及對公司所負一切債務均應負賠償之責。詎被告
    戊○○自96年1 月起至同年6 月止，利用職務之便，連續將
    其業務範圍所收取之管理費計66萬8,330 元予以侵占入己，
    經檢察官提起公訴後，由鈞院刑事庭以96年度易字第2625號
    判處有期徒刑1 年2 月，緩刑2 年，緩刑期間付保護管束確
    定在案。嗣榕馨華廈管理委員會向原告起訴請求損害賠償，
    並經鈞院以96年度訴字第9134號、及台灣高等法院97年度上
    易字第247 號民事判決，並於判決中確認被告戊○○侵占之
    款項為66萬8,330 元，則依上開判決總計原告應給付榕馨華
    廈管理委員會之金額為50萬3,330 元，加上原告主張抵銷之
    96 年5月份管理費16萬5 千元、及違約金債權16萬5 千元，
    共計原告為此應給付榕馨華廈管理委員會83萬3,330 元，爰
    依民法第188 條第3 項之規定，就戊○○部分先為一部請求
    ；又被告乙○○自簽具保證書起三年之保證期間即至96年4
    月22日止，被告戊○○共計侵占之金額為23萬2,950 元，被
    告乙○○為人事保證人，自應就上開金額負賠償責任等語。
    並聲明：(一)被告戊○○應給付原告649,225 元及自96年6 月
    27 日 起至清償日止，按年息5%計算之利息。(二)被告乙○○
    應給付原告232,950 元及自96年6 月27日起至清償日止，按
    年息5%計算之利息。(三)以上二項，任一人為給付，另一人於
    該人已給付之同額範圍內免給付義務。(四)原告願供擔保，請
    准宣告假執行。
二、被告則以：
(一)被告乙○○部分：
  (1)被告乙○○僅就戊○○為一般員工保證，非員工保證書所載
    經管財務人員之特定員工保證，其保證範圍應僅限於保全員
    就職務範圍虧欠或挪用公司公款物品，或怠忽職守造成公司
    損失等情事，而被告戊○○為原告公司派駐被保全之社區駐
    衛保全工作，與社區各項管理費用收取、支付款項等業務無
    關，故戊○○收取社區管理費部分，應已逾被告乙○○之人
    事保證範圍，自無須負人事保證責任。又原告公司之保全業
    務範圍應不得超越保全業法第4 條之業務範圍，上開業務範
    圍並無包含社區行政、各項管理費用收取、支付款項等業務
    ，被告戊○○擔任組長乙職，僅係管理保全人員之責，實無
    收取及支付管理費用之職權，原告公司與訴外人榕馨華廈社
    區約定之契約顯已違反強制禁止規定而無效。再者，經合法
    設立之管理維護公司始能執行公寓大廈之事務管理服務項目
    包含管理費之收取交付支出，且其派駐人員需領有中央主管
    機關核發認可證之管理服務人員始能執行該項業務（即俗稱
    之社區總幹事），原告將被告戊○○升任組長而執行總幹事
    職務，亦違反公寓大廈管理條例第42、43條之規定。況原告
    並未舉證證明其不能依他項方法受償，即逕對被告乙○○求
    償，有違民法第756 條之2 之規定。
  (2)依原告大鼎保全股份有限公司「員工保證書」顯示，本保證
    書係保證被告戊○○任職於大鼎保全股份有限公司「勤務部
    」，且依「大鼎保全個人基本資料卡」之應徵職務欄位為保
    全員，該基本資料卡下方該公司初審評語欄位亦載明「潭天
    日班，4/25上哨」，則戊○○初任潭天社區係未經管財務之
    保全員，嗣後調任該員職務為「組長」，並賦予收款之工作
    ，顯有加重其責任，惟原告公司並未通知保證人，且原告公
    司違反保全業法及公寓大廈管理條例之規定，已如前述，自
    應免除被告乙○○之人事保證責任。又原告公司未能即時發
    覺被告戊○○之侵占犯行，其亦監督疏懈，則被告乙○○於
    96 年4月22日前之保證期間，被告戊○○侵占之管理費用為
    191,960 元，縱謂乙○○就本件應負保證人之責任，亦應以
    前揭金額為準，予以減輕或免除其責。
  (3)並聲明：原告之訴及其假執行之聲請均駁回。如獲不利
    判決，請准供擔保免為假執行。
（二）被告戊○○未於言詞辯論期日到場，亦未提出書狀作何聲
      明或陳述。
三、原告起訴主張被告戊○○利用職務之便，侵占業務範圍內收
    取之管理費，致其對榕馨華廈管理委員會負損害賠償責任，
    而被告乙○○為被告戊○○之保證人，故依法請求被告戊○
    ○應賠償原告649,225 元，及被告乙○○應賠償原告232,95
    0 元等語，然為被告乙○○所否認，並以前詞置辯。是本件
    之爭點厥為：(一)原告賠償榕馨華廈管理委員會後，對被告戊
    ○○得以求償之金額為何？(二)被告乙○○於人事保證期間內
    ，應賠償原告之金額若干？茲分別述析如下：
  (一)原告賠償榕馨華廈管理委員會後，對被告戊○○得以求償之
    金額為何？
  (1)按因故意或過失，不法侵害他人之權利者，負損害賠償責任
    ，民法第184條第1項定有明文。又受僱人因執行職務而為侵
    權行為時，僱用人與受僱人對於被害人所受損害，應依同法
    第188 條第1 項前段負連帶賠償責任，依同條第3 項規定，
    僱用人賠償損害時，並因此對於受僱人有求償權。經查，被
    告戊○○於受僱原告期間內之96年1 月1 日，由原告派駐至
    榕馨華廈社區擔任保全組長，負責社區行政、各項管理費用
    、支付款項等業務，其自96年1 月起至同年6 月止，利用職
    務之便，連續將其業務範圍所收取之管理費計66萬8,330 元
    予以侵占入己，嗣經檢察官提起公訴，並由本院刑事庭以96
    年度易字第2625號判處有期徒刑1 年2 月，緩刑2 年，並應
    向公益團體提供160 小時之義務勞務，緩刑期內付保護管束
    確定；榕馨華廈管理委員會其後乃向原告起訴請求損害賠償
    ，亦經本院以96年度訴字第9134號、及台灣高等法院97年度
    上易字第247 號民事判決確定，且於判決中認定被告戊○○
    侵占之金額計66萬8,330 元等情，有上開判決書各1 份在卷
    可稽（見本院卷第116-118 頁、131-136 頁），並經本院調
    閱刑事卷宗查核屬實。此部分事實，要無疑義。則原告主張
    被告戊○○執行職務不法侵害榕馨華廈管理委員會之權利，
    原告與戊○○依法應負侵權行為之連帶賠償責任，即無不合
    ，應認可取。
  (2)第查，榕馨華廈管理委員會訴請原告損害賠償事件，經本院
    以96年度訴字第9134號判決結果，於主文第1 項判命原告與
    戊○○應連帶賠償榕馨華廈管理委員會50萬3,330 元併加計
    法定遲延利息，此乃係以被告戊○○侵占之總金額66萬8,33
    0 元抵銷榕馨華廈管理委員會積欠原告之96年5 月份管理費
    16萬5 千元後所得之金額（計算式：668,330-165,000 ＝50
    3,330 元）；另主文第2 項部分，則係因原告未經榕馨華廈
    管理委員會同意即任意終止契約並停止提供服務，依約應負
    債務不履行之損害賠償責任，而經本院判命原告應另行給付
    榕馨華廈管理委員會16萬5 千元，有上開判決書在卷可憑，
    故原告另因任意終止契約之債務不履行，致應給付榕馨華廈
    管理委員會違約金部分，顯與被告戊○○前揭侵權行為之損
    害賠償責任無涉，原告自不得就其應給付榕馨華廈管理委員
    會之16萬5 千元違約金部分向被告戊○○求償甚明。又上開
    事件嗣經原告上訴並於第二審提起反訴後，經台灣高等法院
    以97年度上易字第247 號判決駁回原告之反訴及假執行之聲
    請，並廢棄原判決主文第1 項，改判命原告與被告戊○○應
    連帶給付榕馨華廈管理委員會33萬8330元，而此係因榕馨華
    廈管理委員會違反與原告公司所簽訂管理契約第6 條之約定
    ，擅自僱用原告公司前派駐其社區之離職人員許世界、范欣
    燦、郝士華等3 人，經台灣高等法院判命榕馨華廈管理委員
    會應賠償原告公司16萬5 千元，嗣原告主張與前開侵權行為
    損害賠償債務互為抵銷後，原告及被告戊○○尚應連帶給付
    榕馨華廈管理委員會33萬8,330 元（計算式：戊○○侵占金
    額668,330-抵銷96年5 月份管理費165,000-榕馨華廈管理委
    員會之違約金165,000 ＝338,33 0元）。又原告依民法第18
    8 條第3 項規定向被告戊○○求償之金額，固以原告因被告
    戊○○之不法行為而實際受損之範圍為限，惟原告於另案主
    張抵銷之債權，就其基於僱用人之連帶賠償責任，於賠償損
    害後，仍得向被受僱人求償。本件被告戊○○侵占之金額既
    為668,330 元，已如前述，雖上開判決因原告以對待債權主
    張抵銷33萬元，故經台灣高等法院判命原告及戊○○僅應連
    帶賠償榕馨華廈管理委員會33萬8,330 元，且原告與榕馨華
    廈管理委員會經交互結算後，最終於98年1 月8 日支付該會
    36萬2, 184元等情，有收據、支票及存摺影本各1 紙在卷為
    憑（見本院卷第170-171 頁），然揆之上開說明，原告據此
    為賠償後，應仍得請求被告戊○○給付其於抵銷前之全部債
    權額即668,330 元，故原告訴請被告戊○○給付649,225 元
    ，自屬有據，應予准許。
  (二)被告乙○○於人事保證期間內，應賠償原告之金額若干？
  (1)按稱人事保證者，謂當事人約定，一方於他方之受僱人將來
    因職務上之行為而應對他方為損害賠償時，由其代負賠償責
    任之契約，民法第756 條之1 第1 項定有明文。本件被告乙
    ○○為戊○○之人事保證人，並拋棄先訴抗辯權乙節，有員
    工保證書1 份附卷可憑（見本院卷第23頁），且為被告所不
    爭執，被告乙○○自應就戊○○上開職務上行為對原告負損
    害賠償之責。復按保證人拋棄先訴抗辯權後，其與主債務人
    對於債權人，就同一內容之給付，即應各負全部履行責任，
    此二債務具有同一經濟上之目的，倘其中一人為給付，他人
    就其給付範圍內，亦同免其責任，故應認為保證人與主債務
    人對於債權人負有不真正連帶債務關係。
  (2)次查，人事保證約定之期間，不得逾3 年。逾3 年者，縮短
    為3 年。前項期間，當事人得更新之。人事保證未定期間者
    ，自成立之日起有效期間為3 年；為民法第756 條之3 所明
    定。是人事保證如未定期間，自成立起逾3 年即失其效力，
    本件原告與被告乙○○間於93年4 月23日所簽訂之人事保證
    契約既未約定期間，則依上開規定，系爭契約之有效期間應
    至96年4 月23日後失其效力，故被告乙○○於斯時起就被告
    戊○○執行職務之行為即不再負損害賠償責任。
  (3)承上，原告主張被告乙○○於三年之保證期間內，被告戊○
    ○共計侵占之金額為23萬2,950 元，被告乙○○就其中之19
    萬1,960 元表示不爭執，原告自應就被告戊○○尚侵占其餘
    之40,990元之利己事實負舉證之責。查如附表所示編號2、6
    、8 即住戶張劉石嬌、徐思平、王瑤雯等3 戶之管理費，其
    金額分別為2,700 元、1,930 元、2,420 元，均為榕馨華廈
    管理委員會另案96年度訴字第9134號事件訴請原告公司負侵
    權行為連帶賠償責任之範圍，此有榕馨華廈管理委員會所製
    作之「鄭組長已收管理費未交付財委款項明細表」1 份在卷
    供參（見本院卷第65 -66頁），被告乙○○雖抗辯上開3 筆
    款項並未列入報繳清冊，即未遭戊○○侵占云云，並提出報
    繳清冊1 份為證（見同卷第69 -76頁），然上開報繳清冊僅
    能證明被告戊○○於收受管理費後有無逐筆據實列冊存查，
    尚難以此即認上開款項業經如數報繳之管理委員會，且矧之
    榕馨華廈管理委員會於該案訴請原告公司賠償之範圍時，業
    已確實清查後製作「鄭組長已收管理費未交付財委款項明細
    表」（見本院卷第65-66 頁），益徵上開款項應確實未經被
    告戊○○交付榕馨華廈管理委員會甚明。至如附表所示編號
    1 、5 、9 、10即住戶施鶴初、黃張玉枝、爭鮮、曾淑華等
    4 戶之管理費，其金額分別為16,000元、1,930 元、6, 800
    元（爭鮮部分僅爭執6,80 0元）及2,400 元部分，均非榕馨
    華廈管理委員會於另案訴請原告公司賠償之範圍，此有上開
    「鄭組長已收管理費未交付財委款項明細表」1 份在卷供參
    。此外，原告復未能舉證證明被告戊○○確有侵占此部分款
    項，併其已賠償榕馨華廈管理委員會該金額，則其空言主張
    被告乙○○應負此部分之保證責任，自非可取。又如附表所
    示編號1 、7 即住戶陳國昭、吳浚銘之管理費，其金額分別
    為3,600 元、3,210 元部分，被告戊○○實際向渠等收取款
    項之日期不明，有管理費收據一覽表附卷可稽（見本院卷第
    78、80頁），原告迄未提出其他證據以資證明被告戊○○侵
    占上開款項之日期係在人事保證期間即96年4 月22日前，自
    難逕認此部分亦屬乙○○之保證責任範圍。是被告戊○○於
    乙○○之保證期間即96年4 月22日前侵占之款項應為199,01
    0 元（計算式：191,960+2,700+ 1,930+2,420＝199,010 ）
    。
  (4)第按，如僱用人變更受僱人之職務或任職時間、地點，致加
    重保證人責任或使其難於注意，而僱用人不即通知保證人者
    ，法院得減輕或免除保證人之賠償金額，民法第756 條之6
    第1 款、第756 條之5 第1 項第3 款定有明文。本件被告戊
    ○○受僱於原告公司所擔任之職務原為保全員，有大鼎保全
    個人基本資料卡1 份在卷可憑（見同卷第11頁），而一般保
    全員之職務內容僅負責社區安全管理、社區行政等相關業務
    ，並不涉及社區財務、管理費之收取等事項，嗣原告調升被
    告戊○○之職務為組長，並責成其負責榕馨華廈管理費之收
    受及保管，致加重保證人之責任，然並未將上情通知被告乙
    ○○，顯已違背民法第756 條之5 第1 項第3 款之通知義務
    ，故本件此種情形自應減輕被告乙○○之保證責任，是被告
    乙○○依人事保證規定所負之賠償責任依法應予酌減。茲審
    酌原告實際所受之損害及被告乙○○對於保證契約原預期之
    保證範圍等情，本院認被告乙○○應負之賠償責任在10萬元
    範圍內為適當。
  (5)末按給付有確定期限者，債務人自期限屆滿時起，負遲延責
    任；給付無確定期限者，債務人於債權人得請求給付時，經
    其催告而未為給付，自受催告時起，負遲延責任；其經債權
    人起訴而送達訴狀，或依督促程序送達支付命令，或為其他
    相類之行為者，與催告有同一之效力，民法第229 條第1 項
    、第2 項定有明文。本件原告對於被告之求償權，係屬於給
    付未有確定期限之金錢債權，且原告係遲至98年1 月8 日方
    給付榕馨華廈管理委員會36萬2,184 元，已如前述，則原告
    之求償權應自斯時起方成立，原告於請求權成立前以存證信
    函所為之催告應不生效力，原告既未再次催告被告2 人給付
    上開金額，則被告應均自原告提出民事補充理由狀繕本送達
    之翌日即98年2 月6 日起始負遲延給付之責任，原告逾此部
    分之利息請求，亦無理由，應予駁回。
四、從而，原告依民法侵權行為損害賠償請求權之求償權及人事
    保證之法律關係，訴請被告戊○○給付649,225 元，及被告
    乙○○給付10萬元，併自98年2 月6 日起至清償日止，均按
    年息5%計算之利息；又原告上開二項請求，係基於同一損害
    基於各別法律關係所為之請求，係屬不真正連帶之法律關係
    ，於任一被告為給付後，他被告在給付範圍內，同免給付責
    任，核屬有據，應予准許。原告逾此部分之請求，則屬無據
    ，應予駁回。
五、兩造均陳明願供擔保聲請宣告假執行及免為假執行，關於判
    決主文第1 項原告勝訴部份，核無不合，爰分別酌定相當之
    擔保金額，予以准許；又按所命給付未逾50萬元，法院應依
    職權宣告假執行，民事訴訟法第389 條第1 項第5 款復有明
    文。本件命被告乙○○給付金額未逾50萬元，爰依上開規定
    ，依職權宣告假執行，併准被告供擔保免為假執行。至原告
    敗訴部分之其餘假執行之聲請，因訴之駁回而失所附麗，併
    予駁回。
六、本件事證已臻明確，兩造其餘攻擊與防禦方法均與判決結果
    不生影響，不再一一論述，附此敘明。
七、訴訟費用負擔之依據：民事訴訟法第79條、第85條第2 項。
中    華    民    國    98    年    4     月    22    日
                  民事第五庭    法  官  吳佳薇
以上正本係照原本作成。
如對本判決上訴，須於判決送達後二十日之不變期間內，向本院
提出上訴狀。
中    華    民    國    98    年    4     月    22    日
                                書記官  許博為


司法院資訊處製作；財團法人民間司法改革基金會備份。
